臺灣高等法院臺中分院刑事判決
110年度上易字第360號
上  訴  人  臺灣臺中地方檢察署檢察官
被      告  揭志愷



上列上訴人因被告侵占案件，不服臺灣臺中地方法院108年度易
字第3284號中華民國110年2月2日第一審判決（起訴案號：臺灣
臺中地方檢察署107年度偵字第5593號），提起上訴，本院判決
如下：
    主  文
上訴駁回。
    理  由
壹、公訴意旨略以：被告揭志愷（下稱被告）係台灣電力股份有
    限公司(下稱台電公司)台中發電廠（下稱台中發電廠）機械
    組堆取煤機課機械維護專員（於本案後調整職務為運轉組機
    械巡視員），負責台中發電廠堆取煤機設備維護工作，並依
    經常維護檢修工作需要，向台電公司總務課提出採購需求。
    緣台中發電廠於民國102年6月11日辦理「堆取煤機設備及其
    附屬設備經常維護檢修工作」採購案，於102年6月24日，由
    原興機械工程有限公司（下稱原興公司）以新臺幣（下同）
    680萬元得標後，與台中發電廠簽訂勞務採購承攬契約（下
    稱本案勞務採購承攬契約）。被告利用其配合原興公司履約
    之機會，以原興公司所購零件材料未必合用、購買材料或有
    虧損為由，要求原興公司施工現場領班張○○提供其所申立臺
    灣土地銀行沙鹿分行帳戶（帳號詳卷，下稱張○○之土地銀行
    帳戶）之存摺、印章及金融卡，並告以金融卡密碼，先由原
    興公司匯款至張○○之土地銀行帳戶，再由被告提領該帳戶內
    款項代其購買上開採購案履約所需之零組件，張○○遂依指示
    ，通知原興公司於同年6月27日、7月22日及8月22日各匯款1
    00萬元至張○○之土地銀行帳戶內。詎被告竟意圖為自己不法
    之所有，基於侵占之犯意，於同年7月8日起至9月28日止，
    使用張○○之土地銀行帳戶的金融卡至自動提款機，以每次提
    領6萬元之方式，提領共計50次，將原興公司匯入張○○之土
    地銀行帳戶內的款項合計300萬元，全數提領一空，於102年
    8月30日前，被告僅為原興公司支出材料費用19萬5,511元，
    將其中130萬元，於同年8月30日交付予其配偶周○○用以購買
    面額252萬1000元之臺灣中小企業銀行沙鹿分行本行支票，
    作為支付周○○於同年8月22日標得坐落臺中市○○區市鎮○段00
    0地號土地之價款（周○○係以280萬1,000元得標），迄102年
    12月4日，被告僅有累計支出113萬7,966元購買零組件（依
    被告提出之102年12月4日製作採購材料清單，其中項目1至9
    、11、12品項係以原興公司為買受人之發票，金額共計113
    萬7,966元），餘款186萬2,034元則變易持有為所有而侵占
    入己。嗣因於102年11月間，被告購買聯軸器，並指示原興
    公司更換，惟台電公司監工單位認尚無更換之需求，張○○因
    此無法向台電公司請款，乃向台電公司機械組經理李○○告知
    原興公司已匯款300萬元予被告，台電公司始悉上情；於102
    年12月4日經台電公司政風組人員約談被告，被告見犯行已
    敗露，將上情告知其配偶周○○，被告因前揭侵占款項業已支
    用殆盡，遂由周○○向黃○○（即被告之二嫂）、揭○○（即被告
    之父）調借現金，經黃○○、揭○○於102年12月5日各匯款50萬
    元、100萬元至周○○所申立臺灣中小企業銀行沙鹿分行帳戶
    （帳號詳卷，下稱周○○之臺灣中小企業銀行帳戶）內，周○○
    於102年12月6日始匯回侵占款項予張○○。因認被告涉犯刑法
    第335條第1項之侵占罪嫌等語。 
貳、按犯罪事實應依證據認定之，無證據不得認定犯罪事實；不能證明被告犯罪者，應諭知無罪之判決，刑事訴訟法第154條第2項、第301條第1項分別定有明文。次按認定不利於被告之事實，須依積極證據，苟積極證據不足為不利被告之認定時，即應為有利於被告之認定，更不必有何有利之證據。又認定犯罪事實所憑之證據，雖不以直接證據為限，間接證據亦包括在內；然而無論直接或間接證據，其為訴訟上之證明，須於通常一般之人均不致有所懷疑，而得確信其為真實之程度者，始得據為有罪之認定，倘其證明尚未達到此一程度，而有合理之懷疑存在時，即無從為有罪之認定；刑事訴訟法上所謂認定犯罪事實之證據，係指足以認定被告確有犯罪行為之積極證據而言，如未能發現相當證據或證據不足以證明，自不能以推測或擬制之方法，以為裁判基礎。
參、按刑法上之侵占罪，以意圖為自己或第三人不法之所有，而
    擅自處分自己持有之他人所有物，即變更持有之意為不法所
    有之意，為其構成要件。所稱之侵占，係指行為人持有他人
    之財物，竟變易持有為所有之意思，予以支配。是以，關於
    刑法上侵占罪之成立，應由檢察官舉證證明被告於主觀上出
    於不法所有之意圖，變易持有為所有之意思，客觀上則有處
    分或支配持有物之事實，如欠缺任一要素，即應認為犯罪不
    能證明而為被告無罪之判決。而侵占罪之主觀犯意，係指被
    告對於自己持有他人之物有所認知，並決意將他人之物挪為
    己有，侵占之客觀行為，則指被告將自己持有他人之物變更
    為自己所有，即基於所有人之地位對他人之物加以處分、支
    配或占有，至於被告對於所持有之物未立即返還他人，並非
    即可認定屬於侵占行為，蓋就被告繼續持有中之物，既無何
    客觀上之處分行為，則其繼續持有之行為，是否主觀上由持
    有人之身分轉變為所有權人之身分而持有，即有究明之必要
    。　　
肆、公訴意旨認被告涉犯侵占罪嫌，無非係以：①被告之供述；②
    證人即被害人張○○之證述；③證人即被告的配偶周○○之證述
    ；④證人即台中發電廠機械組堆取煤機課課長康○○之證述；⑤
    證人即台中發電廠總務課專員黃○○之證述；⑥證人即永政實
    業股份有限公司（下稱永政公司）業務專員黃○○之證述；⑦
    台中發電廠招標公告及決標公告；⑧張○○之臺灣土地銀行帳
    戶存摺影本；⑨龍井區農會104年8月17日龍農信字第1046000
    310號函暨所檢附原興公司帳戶交易明細；⑩被告於102年12
    月4日製作之採購材料清單；⑪明澤工業有限公司（下稱明澤
    公司）、為治貿易有限公司（下稱為治公司）、永政公司、
    宏磐實業有限公司（下稱宏磐公司）、台灣開天傳動科技有
    限公司（下稱台灣開天公司）、佳周五金事業有限公司（下
    稱佳周公司）、盛馨馬達電機行、名梓科技有限公司（下稱
    名梓公司）開立之發票；⑫財政部國有財產署彰化辦事處102
    年度招標第8批國有非公用不動產標售網頁資料、臺中市○○
    區市鎮○段000地號土地建物查詢資料；⑬周○○之臺灣中小企
    業銀行帳戶交易明細及傳票影本；⑭經濟部政風處103年2月1
    3日經政處字第10204242100號函暨所檢附之台中發電廠政風
    組102年12月4日被告訪談紀錄、臺灣中小企業銀行102年12
    月6日匯款申請書（匯款人證明聯）影本；⑮被告、周○○所使
    用之銀行帳戶分析表及交易明細等為其論據。　　
伍、訊據被告固坦承有因上揭採購案而向張○○拿取其土地銀行帳
    戶之存摺、金融卡及金融卡密碼，並於102年7月8日起至同
    年9月28日止，以自動櫃員機提領之方式，將原興公司匯入
    張○○之土地銀行帳戶內的300萬元全數提領而持有該等款項
    等情，惟堅決否認有何侵占之犯行，辯稱：①當初是因為承
    包商張○○請我幫他買東西，他知道我幫他買東西成本多少，
    前幾項利潤多，後面有一些在進行中還未完成的，利潤沒那
    麼多，他不想做，才會到政風那邊舉報，我都是照契約做，
    沒有圖利我自己，完全為了工作順利；②我並沒有將承包商
    的錢拿去買土地，照檢察官所說我剛開始只付20幾萬元，那
    代表我還有約280萬元，如果我真的要拿承包商的錢去買土
    地，我就全部拿承包商的錢就好，不需要再用我自己的錢去
    付，檢察官所述我拿錢給我太太去買土地，這只是檢察官的
    臆測，如果我拿承包商的錢去買土地，後面還有160萬元或1
    70萬元的材料錢要付款，應該無法付錢才對，可是我都有付
    錢，而且本案合約還在進行，我沒有侵占張○○給我的款項，
    我有將剩餘的錢還給張○○；③張○○在整個合約還未結束時，
    忽然間要跟我要回款項，我也很快的過1、2天就還給他，會
    跟家人借款匯給張○○，一開始是因為我太太聽人家說我幫人
    家買東西要退還款項給人家，就主動向家人借款要幫我還，
    我被政風約談的隔天，我就要將剩下的錢退還，但當時帳戶
    存摺已經還給張○○，只能用匯的，因為金額較高，銀行不接
    受無摺存款，必需用帳戶匯款，我當時覺得人家已經告發我
    了，如果我把承包商的錢存入自己的帳戶內匯款，反而會坐
    實別人對我的懷疑，所以才會用跟家人借的錢去匯款，並不
    是我已經將承包商的錢用掉了等語。經查：　　
一、被告於102年6月間為台中發電廠堆取煤機課機械維護專員，
    負責相關設備維護工作，並於原興公司取得台中發電廠之「
    堆取煤機設備及其附屬設備經常維護檢修工作」採購案標案
    ，與台中發電廠簽訂本案勞務採購承攬契約後，有向原興公
    司施工現場領班張○○拿取其土地銀行帳戶之存摺、金融卡及
    密碼，並自102年7月8日起至同年9月28日，以自動櫃員機提
    領之方式，每次提領6萬元，共提領50次，將原興公司匯入
    張○○之土地銀行帳戶內的300萬元全數提領而持有該等款項
    等情，為被告所承認（見原審卷第70至71頁；本院卷第67頁
    ），並有台中發電廠102年6月11日公開招標公告及102年6月
    25日決標公告（見廉政卷第25至34、227至235頁）、台中發
    電廠開標/議價/決標/流標/廢標紀錄、勞務採購底價單、勞
    務採購底價預估金額附表、工程及勞務採購底價編制說明分
    析表、交付承攬工作安全衛生設備及管理費用量化表及詳細
    價目表（見偵卷第115至127頁）、本案勞務採購承攬契約（
    見他卷第50至84頁）、龍井區農會104年8月17日龍農信字第
    104000310號函暨所檢附原興公司帳戶交易明細（見偵卷第
    第239至243頁）、張○○之土地銀行帳戶存摺影本（見廉政卷
    第35至41、159至165、237至240頁）在卷可憑，此部分事實
    固堪認定。
二、惟查：
　㈠本案客觀上難認被告有將其持有保管之前揭款項易持有為所
    有之處分行為：
　⒈上開被告持有保管的300萬元之其中113萬7966元，已實際用
    於原興公司本案勞務採購承攬契約之工程項目，此據證人張
    ○○證述：被告提出之採購材料清單編號1到9及11、12，均確
    實有採購等語（見廉政卷第104至105頁；原審卷第238 至23
    9頁），並有明澤公司102年11月14日發票及102年8月22日發
    票、為治公司102年9月23日發票、永政公司102年10月4 日
    發票及同年月11日發票、宏磐公司102年8月28日發票、台灣
    開天公司102年11月1日發票、佳周公司102年8月27日發票在
    卷可憑（見廉政卷第45至56、61、65頁），足證此部分金額
    確已用於本案勞務採購承攬契約之工程項目。檢察官起訴書
    亦同此認定（見起訴書第2頁）。
　⒉而上開被告持有保管之其餘185萬9934元【即300萬元－113萬7
    966元＝186萬2034元】部分，公訴意旨雖謂：業已遭被告侵
    占入己、支用殆盡，且其中130萬元係遭被告於同年8月30日
    挪用交予其配偶周○○，用以支應購買面額252萬1000元之臺
    灣中小企業銀行沙鹿分行本行支票，作為支付周○○於同年8
    月22日標得坐落臺中市○○區市鎮○段000地號土地之價款（周
    ○○係以280萬1,000元得標）云云。然查：
　⑴公訴意旨所指上情，為被告所否認，且被告所述：本案勞務
    採購承攬契約尚有工程項目進行中，尚待支付費用，伊將上
    開剩餘款項放置於家中保險箱備用，伊沒有從張○○之土地銀
    行內所提領款項中拿取現金130萬元給周○○，周○○標購上揭
    土地所使用的現金130萬元，與伊無關等情（見廉政卷第88
    頁；偵卷第51頁；他卷第40至41頁；原審卷第426 頁），核
    與證人周○○證稱：我跟被告的錢是分開的，我購買臺灣中小
    企業銀行沙鹿分行本行支票的資金來源，有被告匯款90萬元
    借給我，還有我帳戶內的存款20萬元及我放在家中的現金13
    0萬元等語（見他卷第40頁）相符，並有財政部國有財產署
    彰化辦事處102年度招標第8批國有非公用不動產標售網頁資
    料及開標結果（見廉政卷第277至279頁）、臺中市○○區市鎮
    ○段000地號土地建物查詢資料（見廉政卷第275頁）、臺灣
    中小企業銀行沙鹿分行105年10月27日105沙鹿字第48205502
    29號函暨所檢附周○○之臺灣中小企業銀行帳戶交易明細及傳
    票影本（見廉政卷第301、306頁）、周○○之臺灣中小企業銀
    行帳戶關聯金流及傳票明細（見廉政卷第263頁）在卷可稽
    ，尚非顯不足採。酌以被告與周○○於102年6、7月間之帳戶
    存款及負債情形，並未因被告自102年7月8日起取得上揭款
    項而有所差異，反係於102年7、8月間因周○○購買上揭土地
    後，其2人之存款總額由原先之124萬餘元減少為僅剩33萬餘
    元，此有被告與周○○所有使用之相關銀行帳戶分析（見廉政
    卷第285 頁）在卷可稽，且由卷附被告及周○○之稅務電子閘
    門財產所得調件明細表及台電公司薪給資料可知，被告與周
    ○○之年薪資所得各逾100萬元，且其2人名下有多筆土地、房
    屋等不動產（見偵卷第57至第85頁；原審卷第161至179頁）
    ，足見被告供稱周○○平常有在從事不動產投資、周○○年收入
    超過100萬元等語（見原審卷第426頁），所言非虛，則衡其
    2人之收入及財產狀況，尚難遽認無法支應前揭標購土地之
    價款。況本案卷內並無積極證據可資證明被告確有將上揭保
    管持有之款項實際挪用於他處之情，自難僅因被告於持有保
    管前揭款項之期間，其配偶周○○剛好有標購土地及支付現金
    130萬元之情事，即逕予臆測認定周○○所支付之現金130萬元
    定是出自於被告上揭保管持有之款項，更無從遽認被告有將
    上揭保管持有之款項挪用於他處之處分行為。
　⑵又本案之查獲經過，乃於102年11月間，因被告購買聯軸器並
    指示原興公司更換後，卻遭台電公司監工單位認為尚無更換
    之需求，張○○因此無法向台中發電廠請款，而向台中發電廠
    機械組經理李○○告知原興公司已匯款300萬元予被告乙事，
    台中發電廠政風組人員乃對被告等人進行約談及調查，此有
    經濟部政風處103年2月13日經政處字第10204242100號函（
    見偵卷第87至95頁）、台中發電廠政風組對被告等人之訪談
    紀錄（見偵卷第97至113頁）。被告於102年12月4日經台中
    發電廠政風組人員約談（見偵卷第101至105頁）後，隨即於
    102年12月6日，以匯款方式，將剩餘款項匯還給張○○（按匯
    款金額為186萬5477元），此有周○○之臺灣中小企業銀行帳
    戶交易明細及傳票影本（見廉政卷第303頁）、周○○之臺灣
    中小企業銀行帳戶關聯金流及傳票明細（見廉政卷第263頁
    ）、102年12月6日之取款憑條影本及匯款申請書影本（見廉
    政卷第272、273頁）在卷可憑，足見被告於知悉張○○對其處
    理情形不滿並提出檢舉後，為免爭議，迅速以匯款方式退還
    剩餘款項，並無據為己有、拒不返還之情。
　⑶檢察官雖質疑被告返還款項之方式，係由黃○○（即被告之二
    嫂）、揭○○（即被告之父）及被告等人分別匯款、轉帳或現
    金存入50萬元、100萬元、25萬元及20萬元（合計195萬元）
    至周○○之臺灣中小企業銀行帳戶後，再從周○○之臺灣中小企
    業銀行帳戶匯款返還張○○，而非直接以保管中之現金返還，
    而認該等款項定已遭被告侵占入己、支用殆盡。然依被告所
    述，其並沒有將上開餘款用掉，其遭政風約談後，就想要趕
    快把錢退還給張○○，但因為張○○的帳戶存摺已經還給張○○了
    ，其無法以有摺存款之方式，將所餘款項直接存入張○○的帳
    戶，又因金額較高，銀行不接受無摺存款，只能採用匯款方
    式退還款項，其當時覺得自己遭人告發，如果還把承包商的
    錢存入自己的帳戶內，反而會讓人對其產生懷疑，故而以向
    家人借款的錢匯款給張○○（見本院卷第59至60、109頁），
    而本案復無積極證據可資證明被告確有將上揭所餘款項挪用
    他處之情，自無從遽認被告有將上揭所餘款項變易持有為所
    有之侵占行為。　　　　
　㈡本案亦難認被告有將其持有保管之前揭款項侵占入己之主觀
    意圖：
　⒈依被告所述，被告係因工作上受到主管之壓力，為求順利而
    向張○○提議並收取上開費用，以促原興公司儘速完成勞務採
    購承攬契約，所支應之費用均係用於本件勞務採購承攬契約
    之工程項目，而尚未支應之費用則係因部分工項會有時間無
    法配合而需提早作業之情形、亦有部分項目係因工作尚未完
    成而未給付，但均係作為本件勞務採購承攬契約項目，並無
    為自己不法所有之侵占犯意（見原審卷第89至101、407至40
    8頁；本院卷第59頁），且證人張○○於原審審理時亦證述：
    當時得標金額不高，因為有削價競爭，我有請被告看能不能
    連工帶料部分，讓這個合約快點結束，看他能不能幫忙協助
    等語（見本院卷第234頁），足見被告向張○○收取保管上揭
    金額款項之初，確係基於為了讓本案勞務採購承攬契約順利
    進行、儘速結束而為之。
　⒉上開300萬元之其中113萬7966元，已實際用於原興公司本案
    勞務採購承攬契約之工程項目，有如前述。而其餘185萬餘
    元亦係將用於本案勞務採購承攬契約等情，此據被告供述在
    卷，核與①證人即旺嶸企業有限公司（下稱旺嶸公司）負責
    人王清田於原審審理時證述：我有前往火力發電廠緊急修理
    如被告所提出「修理中尚未付款清單」第1至4項所示之4組
    液壓聯軸器，該清單第5至12項純粹估價沒有做，第1至4項
    有做，但沒有領到錢，事後雖有詢問，可是因為被告沒在那
    邊，台電公司說液體聯軸器的維修項目後來沒有要做了，要
    有這個項目才能領到錢，我就自認倒楣，我可以體諒公務機
    關，我緊急被叫去就當作義務幫忙等語（見原審卷第269至2
    81頁）；②證人即台中發電廠堆取煤機課課長康○○於原審審
    理時證述：被告有將液壓缸送至明澤公司，我要他把明澤公
    司的東西送回來，因為這東西沒有開單就讓廠商載回公司去
    說要檢修，等於是這東西是台電財產跑到外面去，所以我要
    他把液壓缸帶回來等語（見原審卷第379頁）；③證人即明澤
    公司總經理吳吉賀於原審審理時證述：明澤公司於102年4月
    19日及同年月26日有就台中發電廠油壓缸整修項目提出報價
    單，訂貨至交貨間可能超過90天以上，因為有些零件跟國外
    訂會很久等語（見原審卷第317至321、326至327頁）均相符
    合，並有被告提出之修理中尚未付款清單（見原審卷第103
    頁）、明澤公司102年4月19日及同年月26日之報價單（項目
    均為油壓缸整修，見原審卷第105、108頁）、旺嶸公司之液
    體聯軸器修理估價單（見原審卷第147至159頁）在卷可憑，
    足證被告確有就液體聯軸器委請旺嶸公司進行修理及報價【
    即修理中尚未付款清單第1至12項】，及就油壓缸整修項目
    委請明澤公司進行報價【即修理中尚未付款清單第14至15項
    】，另有就熱排（含風扇）及免鍵軸套等項目分別委請名梓
    公司及台灣開天公司報價【即修理中尚未付款清單第13、16
    至18項】，而其中就油壓缸整修及就油壓缸整修項目之報價
    金額【詳見修理中尚未付款清單第1至12、14、15項之含稅
    金額】總計已達163萬餘元。且上揭液體聯軸體修理、油壓
    缸整修，均為本案勞務採購承攬契約工程項目內容，此亦據
    證人即原台中發電廠燃煤機械組經理李○○於原審審理時證述
    ：凡係涉及堆取煤機整修、維護及維修之項目均屬本案勞務
    採購承攬契約工程契約內容，液體聯軸器整修可以用年度包
    ，也可以用專案包，如果是舊的拆下來整修當然年度包就可
    以執行，就被告提出之修理中尚未付款清單所寫的項目應該
    都是可以由年度承包處理等語明確（見本院卷第336 至337
    、343、349、353頁），堪認被告確已規劃將前揭持有之剩
    餘款項185萬餘元用於協助原興公司完成本案勞務採購承攬
    契約之工程項目，而無侵占入己之意圖。是本案勞務採購承
    攬契約既尚未完結，本案勞務採購承攬契約之工程項目仍有
    修理中或待修而尚未付款之項目，被告持有保管前揭剩餘款
    項，以供隨時支付上開費用給廠商，實難認其主觀上有意圖
    為自己不法所有之侵占犯意。況被告於知悉張○○對其處理情
    形不滿並提出檢舉後，就迅速以匯款方式退還剩餘款項，並
    無據為己有、拒不返還之情，有如前述，亦難認其有將該等
    款項據為己有之意圖。　
三、本案客觀上既難認被告有將其持有保管之前揭款項易持有為
    所有之處分行為，主觀上亦難認被告有將該等款項侵占入己
    之意圖，依前揭說明，自難以侵占罪相繩。從而，縱認被告
    作為台中發電廠專員而主動向協力廠商索取帳戶並領取該帳
    戶內之金額之作法，有惹人非議之嫌，然衡諸前情，尚難遽
    認被告有侵占該等款項之犯行。
陸、綜上所述，被告所辯，尚非顯不可採，檢察官前揭所舉之證
    據，無法證明被告有將前揭款項易持有為所有而侵占入己之
    客觀行為及主觀意圖，本案關於被告犯罪之證明，尚未達於
    通常一般之人均無有所懷疑而得確信其為真實之程度，說服
    本院以形成被告有罪之心證，依前揭說明，自應為被告無罪
    之諭知。 
柒、上訴駁回之理由：
　　原審以不能證明被告有檢察官所指侵占犯行，而依刑事訴訟
    法第301條第1項規定，諭知被告無罪，其認事用法，並無不
    合，應予維持。檢察官上訴意旨猶執前詞指摘原審所為被告
    無罪之判決為不當，其上訴為無理由，應予駁回。
據上論結，應依刑事訴訟法第368條，判決如主文。
本案經檢察官楊植鈞提起公訴，檢察官李斌提起上訴，檢察官李
月治到庭執行職務。
中　　華　　民　　國　　110 　年　　8 　　月　　12　　日
                  刑事第四庭    審判長法　官  蔡名曜
                                      法　官  邱鼎文
                                      法　官  黃玉琪
以上正本證明與原本無異。
不得上訴。
                                      書記官  林姿妤

中　　華　　民　　國　　110 　年　　8 　　月　　12　　日